【裁判字號】    98,易,862
【裁判日期】    981124
【裁判案由】    詐欺
【裁判全文】
臺灣臺南地方法院刑事判決               98年度易字第862號
公  訴  人  臺灣臺南地方法院檢察署檢察官
被      告  甲○○
上列被告因詐欺案件，經檢察官提起公訴（九十八年度偵字第五
三九０號），本院判決如下：
    主  文
甲○○幫助意圖為自己不法之所有，以詐術使人將本人之物交付
，處有期徒刑肆月，如易科罰金，以新臺幣壹仟元折算壹日。
    事  實
一、甲○○（綽號意麵）與丙○○（其所涉犯幫助詐欺罪罪嫌，
    其中交付其本人虎尾寮郵局帳戶存摺、提款卡及密碼部分，
    業據臺灣桃園地方法院於九十七年七月二日以九十七年度壢
    簡字第一七二三號判處拘役三十五日確定；另交付其夫張丁
    印臺灣中小企業銀行帳戶提款卡及密碼部分，業經本院於九
    十八年十月二十四日為免訴之判決，經公訴人上訴臺灣高等
    法院臺南分院中）均可預見將帳戶存摺、提款卡及密碼等物
    交由不明人士使用，將有幫助他人詐欺取財之可能，竟仍不
    違背其本意；緣丙○○於九十六年底向某姓名年籍不詳之成
    年男子（下稱某男子）借款後，因無力清償本息，該某男子
    乃指派甲○○出面向丙○○收集存款帳戶，甲○○即基於幫
    助他人犯罪之不確定故意，先於九十七年二月底某日，在臺
    南市東區後甲圓環附近某臭豆腐店前，向丙○○稱老闆簽職
    棒賭博有二筆匯款要用他人帳戶，須由丙○○交付金融機構
    帳戶存摺、提款卡及密碼供老闆使用始得緩期清償借款本息
    ，而丙○○為能緩期清償借款，亦基於幫助他人犯罪之不確
    定故意，在未告知其夫張丁印（其所涉犯幫助詐欺罪嫌，業
    經臺灣高等法院臺南分院於九十七年十一月十九日以九十七
    年度上易字第六０二號判決無罪確定）之情形下，即將張丁
    印所有，平日由其所保管，帳號為000-00-000000號之臺灣
    中小企業銀行東臺南分行存款帳戶（下稱系爭臺灣中小企銀
    帳戶）之提款卡及密碼交予甲○○持交予某男子，嗣某男子
    於取得上開臺灣中小企銀之提款卡及密碼後，於翌日又以老
    闆不要臺灣中小企銀之提款卡，而需要中國信託商業銀行、
    臺北富邦銀行、荷蘭銀行及渣打銀行等銀行之提款卡為由，
    指示甲○○再向丙○○索討其他金融機構之帳戶提款卡及密
    碼以供使用始得緩期清償借款，甲○○即接續前日幫助詐欺
    之犯意，以上開理由向丙○○索討其他金融機構之提款卡及
    密碼，並將丙○○表示僅有郵局帳戶可資提供之事告知某男
    子而獲得同意後，遂於同年三月一或二日某日，與丙○○相
    約於臺南市東區後甲圓環附近某臭豆腐店前，由丙○○將其
    本人所申辦，帳號為00000000000000號之臺南虎尾寮郵局帳
    戶（下稱系爭虎尾寮郵局帳戶）存摺、提款卡及密碼交予甲○○轉交予某男子使用，而該某男子於取得張丁印與丙○○
    夫婦上開帳戶之存摺、提款卡及密碼後，即將上開帳戶存摺
    、提款卡及密碼分別提供予不同之詐欺集團使用。嗣該二詐
    欺集團成員取得上開二帳戶後，即分別基於意圖為自己不法
    所有之犯意聯絡，其一則於九十七年三月二日以電話向乙○○佯稱：其在九十七年一月之網路購物時作業有疏失，付款
    方式有問題，須乙○○依指示至自動提款機處操作，否則將
    會取消單子云云，致乙○○陷於錯誤，乃於同日依指示於九
    十七年三月二日晚間十時三十四分許前往臺北縣新莊市某郵
    局提款機前，匯款新臺幣（下同）二萬二千一百二十三元至
    張丁印之系爭臺灣中小企銀帳戶內，並旋遭詐欺集團成員提
    領一空；另一詐欺集團成員則偽以qooozajkz之名義在拍賣
    網站上虛設拍賣Panas onicTC-32VPK32吋液晶電視含數位機
    上盒之訊息，使戊○○誤認為真，於九十七年三月二日上午
    十時七分下標拍定後，即依據得標通知之內容，於同日某時
    許在其位於桃園縣平鎮市○○路○段150巷255弄10號家中利
    用網路銀行匯款二萬元至丙○○之系爭虎尾寮郵局帳戶內，
    並立刻遭詐欺集團成員提領殆盡。後因乙○○、戊○○發覺
    有異報警處理，始循線查知上情。
二、案經臺灣臺南地方法院檢察署檢察官自動檢舉偵查起訴。
    理  由
一、按被告以外之人於審判外之言詞或書面陳述，除法律有規定
    者外，不得作為證據，刑事訴訟法第一百五十九條第一項固
    定有明文。然按被告以外之人於審判外之陳述，雖不符前四
    條之規定，而經當事人於審判程序同意作為證據，法院審酌
    該言詞陳述或書面陳述作成時之情況，認為適當者，亦得為
    證據；當事人、代理人或辯護人於法院調查證據時，知有第
    一百五十九條第一項不得為證據之情形，而未於言詞辯論終
    結前聲明異議者，視為有前項之同意，同法第一百五十九條
    之五亦已明訂。查本案據以認定被告甲○○犯罪事實之證據
    ，部分屬於傳聞證據，惟業經被告於本院審判程序中表示同
    意作為證據，經本院審酌該等傳聞證據作成之情況，亦無違
    法或不當情事，因而認為適當，故該等傳聞證據均具備證據
    能力而得作為證據，合先敘明。
二、訊據被告甲○○固坦承與證人丙○○相識，並曾以伊母劉美
    惠之0000000000號行動電話與丙○○聯絡，且曾於遠大當舖
    門口偶遇丙○○等情，惟矢口否認有何幫助詐欺犯行，並辯
    稱：伊係於臺南市賓士KTV內經由友人「阿文」介紹認識丙○○，其後雖曾以電話聯絡，但伊僅曾因陪同女友陳又菱至
    遠大當舖還款時偶遇丙○○，此外從未與丙○○相約於臺南
    市後甲圓環，亦未曾以交付金融機構提款卡及密碼可緩期清
    償借款為由，自丙○○處收取系爭臺灣中小企銀及虎尾寮郵
    局帳戶之提款卡及密碼，而伊與丙○○並無冤仇，不知丙○○何以陷害伊云云。經查：
  (一)系爭臺灣中小企銀帳戶及系爭虎尾寮郵局帳戶分別係證人張
    丁印及丙○○所開設，且均領有存摺及金融卡一節，業據證
    人張丁印及丙○○證述明確，並有臺灣中小企銀印鑑卡、存
    款交易明細查詢單、郵政存簿儲金立帳申請書、印鑑卡及客
    戶歷史交易清單各一份附卷可稽。而被害人即證人乙○○於
    九十七年三月二日晚間接獲一佯稱網站客服人員之電話稱：
    其在九十七年一月之網路購物時作業有疏失，付款方式有問
    題，須乙○○依指示至自動提款機處操作，否則將會取消單
    子云云，後並有一佯稱郵局客服人員之來電指示，致乙○○
    陷於錯誤，乃於同日晚間十時三十四分許前往臺北縣新莊市
    某郵局提款機前，匯款二萬二千一百二十三元至張丁印之系
    爭臺灣中小企銀帳戶內，並旋遭詐欺集團成員提領一空；另
    被害人即證人戊○○則於九十七年三月初上網時，見到詐欺
    集團成員於偽以qooozajkz之名義在拍賣網站上虛設拍賣Pan
    asonicTC-32VPK32吋液晶電視含數位機上盒之訊息，使戊○○誤認為真，於九十七年三月二日上午十時七分下標拍定後
    ，即依據得標通知之內容，於同日某時許在其位於桃園縣平
    鎮市○○路○段150巷255弄10號家中利用網路銀行匯款二萬
    元至丙○○之系爭虎尾寮郵局帳戶內，並立刻遭詐欺集團成
    員提領殆盡等情，亦據證人乙○○、戊○○於警詢時證述詳
    實，並有中華郵政公司自動櫃員機儲戶交易明細表、臺灣銀
    行存款往來明細查詢、拍賣網站得標通知信各一份在卷可參
    ，應屬實在。
  (二)而證人張丁印及丙○○所有之系爭臺灣中小企銀帳戶及系爭
    虎尾寮郵局帳戶事後之所以遭詐欺集團取得，並用以詐騙被
    害人乙○○及戊○○等人，係源於證人丙○○於九十六年底
    因透過小廣告向經營地下錢莊之某男子借款二萬元，後因無
    法依約給付利息，某男子遂透過綽號「意麵」之被告甲○○
    於九十七年二月底某日以0000000000號行動電話與丙○○相
    約於臺南市後甲圓環某臭豆腐店前見面，而被告甲○○於騎
    乘車號996-BZL號機車到場後，即以其老闆參與職棒簽賭需
    要使用他人帳戶，若丙○○交付金融機構帳戶之提款卡及密
    碼借老闆使用可緩期清償借款，否則將帶其回店內給老闆處
    理為由，向丙○○索討提款卡及密碼，丙○○因擔心遭帶回
    給老闆處理恐遭毆打，遂同意被告之要求，將其夫張丁印所
    申辦之系爭臺灣中小企銀帳戶之提款卡及密碼交予被告帶回
    ，惟丙○○於翌日又接獲被告電話告稱：其老闆不要臺灣中
    小企銀之帳戶，要其提供中國信託、臺北富邦銀行、荷蘭銀
    行或渣打銀行之帳戶以供使用云云，因丙○○擔心若不交付
    金融帳戶供被告老闆使用恐無法緩期清償借款，遂向被告回
    稱並未申請上開銀行之帳戶，僅有系爭虎尾寮郵局帳戶可以
    提供，被告即於九十七年三月一、二日間某日與之相約於臺
    南市後甲圓環附近某臭豆腐店前，並騎乘同一台機車至現場
    向其收取其所申請之系爭虎尾寮郵局帳戶之存摺、提款卡及
    密碼，至今均未返還予丙○○等情，業據證人丙○○迭於警
    詢、偵查及本院九十七年度易字第六七五號被告張丁印詐欺
    案件（下稱另案詐欺案件）審理時及本院審理時證述綦詳，
    核與證人張丁印於另案詐欺案件中所供：其系爭臺灣中小企
    銀帳戶因不常使用，於九十六年二月收到最後一筆工程匯款
    後即交由其妻丙○○保管，其係至九十七年三月底經警局傳
    喚時始知該帳戶提款卡已遭詐騙集團使用，後於法院開庭前
    始由其岳母告知其帳戶之提款卡及密碼係證人丙○○交予他
    人使用等語大致相符。
  (三)被告雖以前揭情詞置辯，然查：
  1.被告除曾於九十七年間某日陪同女友陳又菱前往臺南市遠大
    當舖時，在該當舖門外偶遇過證人丙○○外，尚曾以其母劉
    美惠交予其使用之0000000000號行動電話撥打證人丙○○之
    0000000000號行動電話，並約同丙○○在臺南市東區後甲圓
    環某處相約見面，亦其因無交通工具，曾騎乘女友陳又菱之
    996-BZL號機車外出等情，業據被告於另案詐欺案件九十七
    年七月二十四日審理時證述明確，則其事後改稱從未與證人
    丙○○約於後甲圓環見面云云，亦未證明其前後所供何以不
    相一致，則其事後改稱，應屬臨訟飾卸之詞，並不足採。
  2.又被告雖辯稱：係在友人「阿文」於賓士KTV內之聚會中認
    識證人丙○○，偶爾雖會打電話給丙○○，但都係向丙○○
    聊天問好並問其工作情形云云，除已為證人丙○○所否認外
    。另以被告就其是否認識丙○○、如何認識及交往情形為何
    ，先係於另案詐欺案件審理時證稱：其不認識當庭證人丙○○，亦未曾騎乘過陳又菱所有車號996-BZL號機車，惟於開
    庭前半年曾使用其母劉美惠0000000000號行動電話云云，後
    又當庭改稱：「（如何認識丙○○即你稱『阿姊』之人？）
    我與朋友出去，在路上遇到丙○○的，丙○○是朋友的朋友
    。」、「（你朋友姓名？）我不知道，是去唱歌認識的朋友
    ，我不知道其姓名，只知道綽號叫做『阿文』，見過一、二
    次而已。」、「（你在路上遇到丙○○幾次？）我與丙○○
    只見過一次而已。」、「（在何處？）臺南市東區，方才證
    人丙○○所稱後甲圓環附近，就該次而已。」、「（該次是
    否你一人獨自去？）看日期是何時，應該是我一個人去的。
    」、「（既然稱只見過丙○○一次，為何仍提及何時？）因
    為我想知道這是何時發生的事情。」、「（該次與丙○○因
    何事見面？）聊天，路上巧遇，跟他聊天。我知道他是朋友
    的朋友，既然路上碰到，就與他打招呼。」、「（是否先打
    電話給丙○○以後，約在後甲圓環見面？）是後甲圓環那次
    嗎？應該是吧。」云云。後又於九十七年八月十八日檢察官
    偵查中改稱：其係於府前路賓士KTV唱歌時，透過朋友「阿
    文」認識證人丙○○，其有時用其母劉美惠之0000000000
    號行動電話，有時用女友陳又菱之行動電話撥打丙○○之
    0000 000000號行動電話與證人丙○○聯絡云云，就其認不
    認識丙○○，與丙○○係在路上或在府前路賓士KTV認識，
    與丙○○僅見過一次面或多次面，所供均已前後不一，是否
    可採，已堪存疑。且被告除自始均無法提出介紹其與證人丙○○認識，綽號「阿文」之男子之真實姓名年籍資料以供本
    院查證外，又於本院審理時問及證人丙○○之家庭狀況及工
    作情形等情時均答稱不甚清楚，顯見其辯稱：係於正常友人
    聚會場合認識丙○○，又其多次打電話聯絡予證人丙○○，
    係為與丙○○問好並聊天問工作情形云云，顯屬杜撰之詞，
    不足採信。
  3.且以被告自承其係自九十七年一月間即認識女友陳又菱並與
    之交往，陳又菱亦知悉其綽號為「意麵」，並曾將996-BZL
    號機車借其使用代步；又其母劉美惠曾將0000000000號行動
    電話交予其使用等情，然證人陳又菱及劉美惠卻於被告在另
    案詐欺案件陪同到庭作證時，具結後向法院虛偽證稱：並不
    認識綽號「意麵」之人，上開機車及手機門號均未曾交予他
    人使用云云，已顯有以上開謊言掩護被告身分曝光之意甚明
    。則被告辯稱其與證人丙○○是正常朋友交往，而與本件幫
    助詐欺案件並無相關，又孰人能信。
  4.再輔以證人丙○○與被告並不熟識，亦無怨隙，此外亦不知
    悉被告之真實姓名及年籍資料，僅知其綽號為「意麵」，手
    機號碼為0000000000號，並騎乘996-BZL號機車等情，為被
    告所不爭，若被告並無以上開手機聯絡證人丙○○，並騎乘
    上開機車至臺南市後甲圓環旁某臭豆腐店外收取丙○○所交
    付之系爭臺灣中小企銀及虎尾寮郵局帳戶存摺、提款卡及密
    碼之情事，而證人丙○○於歷次警詢、偵查及法院審理時所
    證係將上開帳戶存摺、提款卡及密碼交予綽號「意麵」之人
    一事均屬虛偽，則證人丙○○又何須甘冒謊言遭拆穿後應擔
    負偽證及誣告之罪責，在歷次筆錄中提出「意麵」所使用之
    手機及機車號碼供檢察機關及法院調查，並於另案詐欺案件
    審理中，當庭指認在場被告之必要，是證人丙○○所證：其
    因向經營地下錢莊之某男子借款而無力付息，因而聽從某男
    子指派之被告之指示，於九十七年二月底及三月一、二日間
    某日，先後交付其夫張丁印及其本人之系爭臺灣中小企銀帳
    戶及系爭虎尾寮郵局帳戶存摺、提款卡及密碼予被告，以求
    緩期清償借款利息等情，應堪採信，被告辯稱：並未以可緩
    期清償借款利息為由，替某男子向證人丙○○收取上開二金
    融機構帳戶之存摺、提款卡及密碼云云，應屬卸責之詞，顯
    不足採。
  (四)末以，個人金融機構帳戶事關自身財產權益之保障，一般人
    亦均有應妥善保管存摺、金融卡等物，防止被他人冒用之認
    知，一旦有人刻意收集他人帳戶使用，極易判斷係隱身幕後
    之人基於使用別人之帳戶，躲避存提款不易遭人循線追查之
    考慮而為，自可產生與不法犯罪目的相關之合理懷疑。且日
    常生活常見不法之徒利用他人帳戶以掩人耳目進行之不法行
    為中，最常見者不外乎詐騙他人錢財，一般稍具知識之人，
    對此情形絕難諉以不知。而被告於案發時業已成年，卻經由
    某男子之指示向證人丙○○徵求證人張丁印及丙○○所有之
    系爭臺灣中小企銀及系爭虎尾寮郵局帳戶之存摺、提款卡及
    密碼供某男子使用，其有容認前揭帳戶供他人作為詐欺犯罪
    時使用之未必故意，亦甚灼然。
  (五)是本件事證明確，被告幫助詐欺之犯行，洵堪認定，應予依
    法論科。
三、按刑法上之幫助犯，係對於犯罪與正犯有共同之認識，而以
    幫助之意思，對於正犯資以助力，而未參與實施犯罪之行為
    者而言，有最高法院八十八年度臺上字第一二七０號判決意
    旨可資參照。復以詐欺犯罪中收受詐得款項之舉，固屬詐欺
    犯行之重要環節，然收受詐欺款項之手法多端，倘由犯罪行
    為人親自出面收受被害人款項，固可認已屬詐欺犯罪構成要
    件之行為分擔，然如被害人係以轉帳匯款至犯罪行為人指定
    之金融機構帳戶之間接方式支付款項者，客觀上實係由該銀
    行業者直接受取財物之交付，此與直接由被害人親手交付現
    款與犯罪行為人，尚屬有別。而本案依被害人乙○○及戊○○之指述，並不足以認定其遭詐欺過程中，曾直接與被告間
    有何接觸或聯繫，是被告經由某男子之指示，向證人丙○○
    收取系爭臺灣中小企銀及系爭虎尾寮郵局帳戶後交予某男子
    ，而使被害人遭不詳人士詐騙而匯款入上開二帳戶之行為，
    充其量僅足認定係詐欺取財犯罪構成要件以外之幫助行為，
    尚難遽認與前述詐欺犯罪行為人本於共同犯罪之犯意聯絡，
    而有參與或分擔詐欺之犯行。況使用他人帳戶犯罪者，本欲
    利用他人帳戶以隱瞞自己身份而逃避檢警追緝，是被告雖可
    預見使用其帳戶者將利用其所交付之提款卡及密碼，供為詐
    欺不法犯行，然其主觀上有無將使用帳戶者所實施之詐欺犯
    行，視為己身犯行之共同犯意聯絡，實非無疑。而本案既查
    無證據足資證明被告有共同詐欺取財之犯意聯絡及行為分擔
    ，自應認被告經依某男子之指示將證人丙○○所交付之系爭
    臺灣中小企銀及虎尾寮郵局帳戶、提款卡及密碼交予某男子
    使用之犯行，僅止於幫助詐欺之犯意，而為詐欺構成要件以
    外之行為。是核被告所為，係犯刑法第三十條第一項、第三
    百三十九條第一項幫助詐欺取財罪。又按幫助犯係從犯，係
    從屬於正犯而成立，刑法上既無「共同幫助」之情，當亦無
    「幫助共同」可言，是被告所幫助之詐欺集團成員相互間，
    就上開詐欺取財犯行，縱有犯意聯絡及行為分擔，均為共同
    正犯，或其與證人丙○○間就交付上開金融機構帳戶予他人
    使用，有容認該二帳戶遭他人用以詐騙他人之不確定故意，
    亦無須論以被告有幫助共同詐欺取財或共同幫助詐欺取財之
    必要，附此敘明。而本件係證人丙○○無力清償向某男子所
    借貸之借款利息，因而由某男子指示被告以老闆因職棒簽賭
    需要他人帳戶匯款，若證人丙○○出借帳戶則可緩期清償借
    款利息為由，在丙○○之同意下向丙○○取得系爭臺灣中小
    企銀及虎尾寮郵局帳戶之存摺、提款卡及密碼，其中被告自
    證人丙○○處取得張丁印之系爭臺灣中小企銀帳戶之提款卡
    及密碼，與其自丙○○處取得丙○○之系爭虎尾寮郵局之存
    摺、提款卡及密碼間雖相隔三至五日，惟其先後收取上開金
    融機構帳戶，均係基於同一緩期清償借款利息之事由，在密
    切接近之時、地所為，各行為之獨立性極為薄弱，依一般社
    會健全觀念，在時間差距上，難以強行分開，在刑法評價上
    ，以視為數個舉動之接續施行，合為包括之一行為予以評價
    ，較為合理，應屬接續犯，僅可論以一幫助詐欺取財罪，公
    訴意旨認被告二次自證人丙○○處收取並轉交金融機構帳戶
    予某男子之行為，應論以二個幫助詐欺取財罪，應屬有誤，
    併此敘明。又被告以一行為，同時觸犯二幫助詐欺取財罪，
    侵害二法益，為想像競合犯，應從一重之幫助詐欺取財罪論
    處。另被告為幫助犯，爰依刑法第三十條第二項規定，依正
    犯之刑減輕之。爰審酌被告明知現今社會詐騙集團猖獗，被
    害人事後因詐騙集團利用人頭帳戶隱匿贓款而追償不易之事
    時有耳聞，竟仍依據某男子指示向證人丙○○收取張丁印及
    丙○○之金融機構帳戶存摺、提款卡及密碼輾轉供詐欺集團
    使用，增加被害人事後追索，尋求救濟之困難，並使犯罪之
    追查趨於複雜，所為危害社會秩序甚為重大，而本件被害金
    額僅四萬二千一百二十三元，被告於犯後仍矢口否認犯行，
    態度惡劣，亦未賠償被害人損失等一切情狀，量處如主文所
    示之刑，並諭知易科罰金之折算標準。
據上論斷，應依刑事訴訟法第二百九十九條第一項前段，刑法第
三十條第一項前段、第二項、第三百三十九條第一項、第五十五
條、第四十一條第一項前段，刑法施行法第一條之一，判決如主
文。
本案經檢察官丁○○到庭執行職務。
中    華    民    國    98    年    11    月    24    日
                  刑事第三庭  審判長  法  官  鄭文祺
                                      法  官  卓穎毓
                                      法  官  劉秀君
以上正本證明與原本無異。
如不服本判決應於收受本判決後10日內向本院提出上訴書狀，並
應敘述具體理由。其未敘述上訴理由者，應於上訴期間屆滿後20
日內向本院補提理由書狀（均須按他造當事人之人數附繕本）「
切勿逕送上級法院」。
                                      書記官  曾盈靜
中    華    民    國    98    年    11    月    25    日
附錄法條：
中華民國刑法第339條
（普通詐欺罪）
意圖為自己或第三人不法之所有，以詐術使人將本人或第三人之
物交付者，處 5 年以下有期徒刑、拘役或科或併科 1 千元以下
罰金。
以前項方法得財產上不法之利益或使第三人得之者，亦同。
前二項之未遂犯罰之。


司法院資訊處製作；財團法人民間司法改革基金會備份。
